臺灣高等法院刑事判決　 　　　　　　　　　 九十三年度上更（一）字第四五六號
　　上　訴　人
　　即　被　告　　甲　○
　　指定辯護人　　本院公設辯護人周君穎
右上訴人即被告因違反毒品危害防制條例案件，不服臺灣臺北地方法院九十二年度訴
字第六號，中華民國九十二年十二月四日第一審判決（起訴案號：臺灣臺北地方法院
檢察署九十一年度偵緝字第一二四七號）提起上訴，經判決後，由最高法院第一次發
回更審，本院判決如左：
    主  文
原判決撤銷。
甲○共同販賣第一級毒品未遂，累犯，處有期徒刑玖年，褫奪公權伍年。
扣案之0000000000號行動電話壹支（含ＳＩＭ卡）沒收；海洛因壹包（淨
重零點壹捌公克、包裝重零點壹玖公克）沒收銷燬之。
    事  實
一、甲○前因煙毒罪，經臺灣士林地方法院判處有期徒刑三年四月確定，於民國（下
    同）九十年二月二日縮刑期滿執行完畢，仍不知悔改，明知海洛因係屬毒品危害
    防制條例第二條所列管之第一級毒品，不得販賣、持有，且明知姓名年籍不詳綽
    號「笨牛」（以閩南語發音，起訴書記載為「笨蹼」）之成年男子販賣海洛因牟
    利，竟與該名男子共同基於販賣毒品海洛因營利之犯意聯絡，二人約定於賴俊文
    欲購買海洛因而撥打「笨牛」用以聯繫買賣海洛因之0000000000號行
    動電話，約定購買之數量、價錢及交易地點後，由「笨牛」指示甲○將賴俊文欲
    購買之海洛因送至臺北市中山區○○○路○段九二號馬偕醫院側門前，販賣予賴
    俊文，並向賴俊文收取購買海洛因之款項。九十年十一月二十四日上午七時許，
    臺北縣政府警察局員警持臺灣板橋地方法院核發之搜索票，在臺北縣板橋市○○
    ○路七七巷二九號，查獲賴俊文涉嫌施用海洛因，由賴俊文供出海洛因來源係購
    自「笨牛」，經警授意撥打前揭行動電話聯絡「笨牛」，佯稱購買海洛因，經約
    定於馬偕醫院側門處交易。同日上午九時二十五分許，甲○依「笨牛」之指示，
    攜帶海洛因及0000000000號行動電話前往上址，正欲將海洛因交付予
    賴俊文之際，當場為埋伏之員警查獲而未遂，並扣得供販賣所用之海洛因一小包
    （淨重０．一八公克、包裝重０．一九公克，起訴書記載為淨重０．二公克）及
    0000000000號行動電話一支（含ＳＩＭ卡）。
二、案經臺北縣政府警察局海山分局報請臺灣臺北地方法院檢察署檢察官偵查起訴。
    理  由
一、訊據上訴人即被告甲○，供認於九十年十一月二十四日在馬偕醫院側門與賴俊文
    見面，欲向賴俊文拿取新臺幣（下同）二千元之事實不諱，惟矢口否認有經「笨
    牛」之指示交付海洛因及代為收款之犯行，辯稱：（一）警詢筆錄係遭警員刑求
    所得，調取警詢錄音帶可證非本於其自由意志；（二）其與賴俊文因同向「笨牛
    」購買海洛因而認識，前曾委託賴俊文向「笨牛」購買海洛因，賴俊文卻未依約
    代為購買，遭警查獲當日係與「笨牛」約在馬偕醫院交易海洛因，甫買得海洛因
    ，巧遇賴俊文，遂向賴俊文索討前交付委託購買海洛因之二千元，即為警查獲；
    （三）扣案之行動電話係見警即逃逸之「笨牛」所有云云。
二、經查：
（一）被告於遭警查獲之翌日（二十五日）曾前往祐民綜合醫院就診，經檢查結果傷
      勢為：左前臂、右肘、右膝擦傷、左側第八肋骨骨折，彼時被告雖自述乃遭警
      毆傷，惟該醫院並無法判斷該傷勢係如何形成一情，有祐民綜合醫院九十二年
      三月二十日三祐字第四一一二號函檢附之病歷及九十一年九月二十五日三祐字
      第０二九七號函在卷（原審卷第七五頁至第七八頁、第一九七頁）可參。原審
      另調閱被告之警詢錄音帶，結果以：該警詢錄音帶係附於被告施用毒品案卷內
      ，經臺灣士林地方法院檢察署函覆該錄音帶已於被告施用毒品案件確定執行時
      即予銷燬，有該署九十二年十月三十一日士檢執丙九十二執二六六字第三一二
      二五號函附卷（原審卷第二四五頁）可憑，並經原審法院調閱臺灣士林地方法
      院檢察署九十年度毒偵字第一六一一號卷查閱無誤，自無從勘驗被告之警詢錄
      音帶。然被告於為警查獲當日，經員警表明警察之身分後，被告因抗拒逮捕而
      與員警發生激烈扭打一節，業據證人即前往埋伏逮捕之警員連信華、黃志賢及
      洪忠正三人於原審經隔離並交互詰問後結證屬實，且與證人即當天帶警前往馬
      偕醫院逮捕販賣毒品者之賴俊文於原審法院交互詰問之證詞互核相符（原審九
      十二年五月二十七日訊問筆錄第五頁、第八頁、第九頁、第十一頁、第十六頁
      ，九十二年十月十六日審判筆錄第六頁）。證人即為被告製作警詢筆錄之警員
      連信華於原審調查時復證稱：「製作筆錄之過程係一問一答之方式，且有全程
      錄音，並詳實記載被告之回答，於製作完成後亦將筆錄交被告閱覽後始簽名」
      （原審九十二年五月二十七日訊問筆錄第十八頁至第十九頁）。被告之警詢錄
      音帶雖因銷燬而無從勘驗，然據前述證人互核相符之證詞，與被告所受之傷勢
      為擦傷、骨折，亦與因被告、員警在地上激烈扭打可能造成之傷勢相吻合，堪
      認被告之警詢筆錄應係基於任意性之陳述。被告辯稱遭警刑求，無足採憑。
（二）被告就為警查獲當日擬從賴俊文處拿取二千元之說詞，先於偵查中辯稱係「『
      阿文』（即賴俊文）欠我工錢二千元」（九十一年度偵緝字第一二四七號偵查
      卷第二五頁反面），嗣於偵、審中改稱：「（問：九十年十一月二十四日要跟
      『阿文』要錢？）九十年十一月二十三日我去舊市場，要去跟『笨牛』買毒品
      ，我碰到『阿文』，叫他幫我買，我後來因為身體不舒服，要去馬偕醫院打針
      ，請他順便帶過來給我」（同上偵查卷第三十頁及反面）、「我之前錢寄在賴
      俊文那裡，我當天去馬偕醫院，剛好碰到他，我跟他要錢」（原審九十二年十
      一月二十日審判筆錄第九頁），前後辯詞不一，已未可遽信；且證人賴俊文亦
      否認與被告間有相互欠款之關係（同上偵查卷第三七頁反面），自無足認被告
      與賴俊文間有何債權債務關係。
（三）前開經警於現場扣得之白粉一包，經鑑定結果，確含第一級第六項毒品海洛因
      成分（淨重０．一八公克、包裝重０．一九公克），此有法務部調查局九十年
      十二月十三日（九０）陸（一）字第九０一八九九三六號鑑定通知書在卷（九
      十年度偵字第二四六九三號偵查卷第四十頁）可稽。且該扣案之海洛因一包，
      乃被告手中所持欲交付賴俊文之際為警當場扣得一情，亦據證人連信華、黃志
      賢、洪忠正及賴俊文於原審經隔離並交互詰問後結證無訛，證人連信華即陪同
      賴俊文前去與被告見面之警員證稱：「在甲○走過來之前，賴俊文就跟我說就
      是他（指被告）。．．．甲○把毒品交給賴俊文，我看到毒品之後，我打手勢
      ，請同事過來」（原審九十二年五月二十七日訊問筆錄第四頁），核與在旁埋
      伏之警員即證人黃志賢、洪忠正所證稱：「連信華帶賴俊文去現場與甲○交易
      ，我、洪忠正在附近埋伏．．．到現場時甲○拿毒品出來要賣給賴俊文，連信
　　　華在賴旁邊，當甲○拿出毒品海洛因時，我們就上去抓他。（我們與連信華中
      間）只有一些座椅、矮樹，我可以清楚的看到賴俊文。（如何知道販毒者就是
      甲○？）因為甲○與賴俊文交易，連信華看到，打手勢通知我們。．．．海洛
      因是用衛生紙包住，甲○從身上拿出來要交給賴俊文，連信華看到毒品就去抓
      甲○的手」（原審九十二年五月二十七日訊問筆錄第九頁至第十二頁）、「連
      信華跟賴俊文一起，我與黃志賢一人一邊．．．確定有毒品交易，連信華就示
      意我們，我們才上前去抓」（原審九十二年五月二十七日訊問筆錄第十四頁）
      ，及賴俊文所證稱：「我與他（即被告）一手交錢一手交貨，當時他海洛因已
      經交到我手上了」（原審九十二年十月十六日審判筆錄第六頁）、「甲○有把
      毒品交給我」（原審九十二年十一月二十日審判筆錄第八頁）等語，均相符合
      。被告辯稱未將海洛因交付賴俊文，扣案之海洛因乃「笨牛」逃逸時所遺留云
      云，委無足採。
（四）賴俊文另陳稱：「我要購買毒品時，係打0000000000號行動電話與
      『笨牛』聯絡，而九十年十一月二十四日當天係以0000000000號、
      0000000000號行動電話與『笨牛』之0000000000號行動
      電話聯繫購買毒品之事」（九十年度偵字第二四六九三號偵查卷第六頁、九十
      一年度偵緝字第一二四七號偵查卷第十九頁），核與卷附該00000000
      00號行動電話之通聯紀錄（九十年度偵字第二四六九三號偵查卷第三二頁）
      相符。且該0000000000號行動電話，係於被告與賴俊文交易毒品之
      際，在被告身上所扣得，當時僅被告一人向賴俊文走來，並無其他人與被告一
      起，員警出現欲逮捕被告時，周遭亦無他人逃跑一情，亦據證人連信華、黃志
      賢、洪忠正證述無訛（原審九十二年五月二十七日訊問筆錄第五頁、第六頁、
      第八頁、第十二頁、第十五頁）；另賴俊文亦證述當天「笨牛」並未在現場（
      原審同上筆錄第四頁、第十三頁、第十七頁、第十八頁、九十二年十一月二十
      日審判筆錄第六頁）。參以被告於警詢中從未稱該「笨牛」之人曾經出現在現
      場，被告前揭辯詞，顯非可採。扣案之0000000000號行動電話既係
      「笨牛」與購買毒品之人聯繫所用，又在被告身上扣得，益徵「笨牛」在以該
      行動電話與買毒品之人確認購買之數量、價錢之後，即由被告持該行動電話及
      欲販賣之毒品前往約定交易之地點，俾隨時與「笨牛」或購買毒品者聯繫。
（五）賴俊文於警詢中雖稱毒品係向被告（綽號「老兄」）者所購買，而於偵查及原
      審審理中復稱警詢中乃稱「笨牛」又綽號「老兄」，毒品係向「笨牛」所購買
      ，被告於與「笨牛」約定交易後再交付毒品，「笨牛」與被告並非同一人等語
  　　，及於原審審理中又稱：警詢筆錄乃在自由意志下所述，因當時施用毒品後正
  　　退藥中，致意識是否清楚已不記憶云云，惟賴俊文既自承警詢時正在退藥，則
  　  此部分與偵、審供述不一致之處，自應以偵、審時之陳述較為可採。且核以被
      告警詢中亦供陳：「當時是賴俊文在馬偕醫院前等我，我於二十四日九時二十
      五分在馬偕醫院前看到賴俊文後即交給賴俊文一小包海洛因．．．但該包為警
      方查扣之海洛因係綽號『笨璞』（即賴俊文於偵、審中所稱之「笨蹼」、「笨
      牛」之男子要我拿到馬偕醫院交給賴俊文」（九十年度偵字第二四六九三號偵
      查卷第三頁反面），尤徵賴俊文前開於偵、審中所述為可採，亦即被告與「笨
      牛」並非同一人，應係「笨牛」負責與買毒品者聯絡後，由被告負責送毒品與
      收取款項。
（六）依前開證人連信華、黃志賢及洪忠正之證述，案發當天被告將毒品取出欲交付
      證人賴俊文之際，員警即將被告逮捕，應堪認該次之交易行為被告尚未收取價
      款即遭警查獲。
（七）按「陷害教唆」係指行為人本無犯罪之意，惟經執法人員或其利用之人之勸誘
      唆使，方引發行為人犯罪之決意，此際執法人員再俟機逮捕而言，至若行為人
      本即有犯罪之意，執法人員僅不過順勢加以誘捕，此為便利取證或循線逮捕犯
      罪者之刑案偵查技巧，核屬「誘捕偵查」，要與「陷害教唆」無涉。查被告與
      「笨牛」本即有共同販賣毒品之犯意及行為，本件經賴俊文供出毒品來源後，
      警方順勢藉賴俊文予以誘補，核與陷害教唆之情形不同，併此敘明。
（八）按販賣毒品乃違法行為，非可公然為之，且有其獨特之販售路線及管道，復無
      公定價格，容易增減分裝之份量，而每次買賣之價量，可能隨時依雙方關係深
      淺、資力、需求量及對行情之認知、來源是否充裕、查緝是否嚴緊、購買者被
      查獲時供述購買對象之可能風險之評估等，而異其標準，非可一概而論，而販
      賣之利得，一般除被告坦承犯行或價量俱臻明確外，委難察得實情，惟販賣之
      人從價差或量差中牟利之方式雖異，然其販賣行為在意圖營利則同一。又一般
      民眾普遍認知政府對毒品之非法交易，向來查禁嚴森，且科以重罰，衡諸常情
      ，倘非有利可圖，絕無平白甘冒被嚴查重罰高度風險之理。況海洛因乃禁止持
      有價格昂貴之違禁物，被告甲○及綽號「笨牛」者，當不可能無償提供毒品予
      賴俊文，雖綽號「笨牛」者無從查緝，被告甲○復堅不吐實，仍堪認被告確有
      販賣第一級毒品海洛因以獲取不法利益之意圖。
（九）綜上所述，被告確有於「笨牛」與賴俊文聯絡購買毒品之數量、價額後，由被
      告持毒品前往馬偕醫院正門旁之側門與賴俊文交易毒品之約定，並於二十四日
      當天為埋伏之警員當場查獲，扣得欲販賣之海洛因一包及「笨牛」聯繫販賣毒
      品所用之0000000000號行動電話一支。被告明知綽號「笨牛」者販
      賣海洛因牟利，仍於「笨牛」與賴俊文完成買賣海洛因之意思表示一致後，負
      責送交海洛因與收取價金，顯係與「笨牛」基於販賣第一級毒品海洛因之犯意
      聯絡，並參與販賣毒品之構成要件行為。本件事證明確，被告之犯行洵堪認定
      。至被告聲請傳喚證人賴俊文、連信華、黃志賢及洪忠正等人到庭詰問，本院
      認無必要，附此敘明。
三、按海洛因為毒品危害防制條例第二條第二項第一款所規定之第一級毒品。偽稱欲
    購買毒品，雖無實際購毒之真意，惟出賣人既有販毒之犯意，且依約攜帶毒品前
    往交付，即已著手實施販毒之行為，因買受人原無買受毒品之意思，其虛與出賣
    人買賣毒品，意在協助員警辦案，以求人贓俱獲，且因員警在旁伺機逮捕，事實
    上其二人無法完成買賣毒品之行為，應僅論以販賣毒品未遂罪（參照最高法院八
    十五年度第四次刑事庭會議決議）。核被告甲○之所為，係犯毒品危害防制條例
    第四條第六項、第一項之販賣第一級毒品未遂罪，並依刑法第二十六條前段之規
    定，按既遂之刑減輕之。查被告行為後，毒品危害防制條例業於九十二年七月九
　　日修正公布，並自公布後六個月即九十三年一月九日施行。經比較修正前毒品危
 　 害防制條例第四條第一項規定之結果，兩者之法定刑相同，依刑法第二條第一項
    前段，應依裁判時即九十二年七月九日修正後之毒品危害防制條例第四條第六項
    、第一項之規定論處。被告與姓名、年籍均不詳綽號「笨牛」之成年男子間，就
　　上開犯行，具有犯意之聯絡及行為之分擔，應論以共同正犯。被告持有毒品海洛
　  因之低度行為，為販賣毒品海洛因之高度行為所吸收，不另論罪。又被告前因煙
    毒罪，經臺灣士林地方法院判處有期徒刑三年四月確定，於九十年二月二日縮刑
　　期滿執行完畢之事實，有本院被告全國前案紀錄表在卷可按，其於受有期徒刑之
　  執行完畢後，五年以內再犯最重本刑為有期徒刑以上之本罪，為累犯，因所犯法
    定本刑為死刑及無期徒刑之罪，依法均不得加重，其他部分即罰金刑部分，依法
    加重其刑，並先加後減。查被告本件販賣毒品未遂之犯行，犯罪情節尚屬輕微，
    且係受「笨牛」之指使而僅負責交付毒品，尚非主謀，而所犯之罪最輕之法定本
    刑為無期徒刑，其犯罪情狀尚足以同情，如科以法定低度刑之無期徒刑，猶嫌過
    重，情輕法重，本院認有依刑法第五十九條規定酌減其刑之必要，爰依法減輕其
    刑，並遞減之。
四、原審對被告予以論罪、科刑，固非無見，惟查，原判決：（一）未及比較新、舊
    法之適用；（二）另認被告於九十年十一月間某日及九十年十一月二十三日，各
    販賣海洛因予賴俊文一次（詳如後），並論以連續販賣第一級毒品既遂一罪，及
    於判決理由敘明將認定被告該二次販賣第一級毒品之所得四千元（每次各二千元
    ）宣告沒收，如全部或一部不能沒收時，應追徵其價額或以其財產抵償之；（三
    ）未論述被告持有毒品海洛因之低度行為，應為販賣毒品海洛因之高度行為所吸
    收，不另論罪；（四）既認被告係累犯，而被告所犯毒品危害防制條例第四條第
    一項之罪，法定本刑為死刑或無期徒刑；處無期徒刑者，得併科新臺幣一千萬元
    以下罰金，原判決就罰金刑部分未予加重；（五）對於供本件犯罪所用之物，應
    予沒收，毒品危害防制條例第十九條第一項已有特別規定，應優先於刑法而適用
    ，原判決對被告供犯罪所用之扣案行動電話，援引刑法第三十八條第一項第二款
    之規定宣告沒收，均有未合。被告提起上訴意旨猶執陳詞，空言否認犯罪，雖無
    足取，然原判決既有如上之可議，即屬無可維持，應由本院予以撤銷改判。爰審
    酌被告犯罪之動機、手段、智識程度、犯罪所生危害及犯後之態度等一切情狀，
    量處如主文第二項所示之刑，併依刑法第三十七條第二項之規定，宣告褫奪公權
    五年。
五、扣案之海洛因一包（淨重０．一八公克、包裝重０．一九公克），應依毒品危害
    防制條例第十八條第一項前段之規定，宣告沒收銷燬之；另扣案之000000
    0000號行動電話一支（含ＳＩＭ卡），雖申請人為吳孟周，然吳孟周於警詢
    時已陳稱其本人並未申請該電話使用，亦有該行動電話之申請人資料與臺北縣政
    府警察局海山分局九十二年二月十三日海警刑字第０九二０００一二四０號函檢
    附之吳孟周警詢筆錄與指認照片附卷（九十年度偵字第二四六九三號偵查卷第三
    二頁、原審卷第五六頁至第五八頁）可稽，且據證人賴俊文證述及被告所供，該
    行動電話顯係共犯「笨牛」所有之物，且係供被告與共犯「笨牛」犯本罪所用之
    物，應依同條例第十九條第一項之規定宣告沒收。
六、公訴意旨另以：被告甲○於九十年十一月二十三日在馬偕醫院側門前，以二千元
    之價格，販賣一包海洛因予賴俊文。因認被告甲○涉犯毒品危害防制條例第四條
    第一項之販賣第一級毒品罪嫌云云。
七、按犯罪事實應依證據認定之，無證據不得認定犯罪事實；不能證明被告犯罪者，
    應諭知無罪之判決，刑事訴訟法第一百五十四條第二項及第三百零一條第一項，
    分別定有明文。次按認定不利於被告之事實，須依積極證據，苟積極證據不足為
    不利於被告事實之認定時，即應為有利於被告之認定，更不必有何有利之證據；
    又事實之認定，應憑證據，如未能發現相當證據，或證據不足以證明，自不能以
    推測或擬制之方法，以為裁判基礎；而刑事訴訟法上所謂認定犯罪事實之積極證
    據，係指適合於被告犯罪事實之認定之積極證據而言，雖不以直接證據為限，間
    接證據亦包括在內；然而無論直接或間接證據，其為訴訟上之證明，須於通常一
    般之人均不致有所懷疑，而得確信其為真實之程度者，始得據為有罪之認定，倘
    其證明尚未達到此一程度，而有合理之懷疑存在時，致使無從形成有罪之確信，
    根據「罪證有疑，利於被告」之證據法則，即不得遽為不利被告之認定（最高法
    院三十年上字第八一六號、二十九年上字第三一０五號、四十年台上字第八六號
    及七十六年台上字第四九八六號判例意旨參照）。本件公訴人認被告有於九十年
    十一月二十三日販賣海洛因予賴俊文，無非係以證人賴俊文之證述為唯一論據，
    惟經訊據被告甲○，則堅決否認有上開販賣第一級毒品予賴俊文之犯行，辯稱：
    其雖於九十年十一月二十三日在馬偕醫院側門前遇見賴俊文，然並未有毒品之交
    易等語。
八、經查，證人賴俊文於偵查及原審審理中雖證稱：於遭查獲前一日（即二十三日）
    ，與「笨牛」約在馬偕醫院正門旁邊之側門，由被告交付二千元價格之海洛因，
    且有將款項交予被告（九十一年度偵緝字第一二四七號偵查卷第三七頁反面、原
    審九十二年十月十六日審判筆錄第三頁至第五頁），惟既為被告所堅決否認，自
    難以被告僅供承於九十年十一月二十三日在馬偕醫院遇到賴俊文（原審卷第二七
    二頁），資為證人賴俊文上開指證之佐證。此外，本院復查無其他積極證據足資
    證明被告涉有該次毒品交易之犯行，揆諸前揭規定及判例意旨，自應為無罪之諭
    知，因公訴人認與前開論罪、科刑之販賣第一級毒品未遂部分，有連續犯之裁判
    上一罪關係，爰不另為無罪之諭知。至原判決另認被告於九十年十一月間某日販
    賣海洛因予賴俊文部分，既經本院查無其他證據足資佐證，復未據檢察官提起公
    訴，自亦無庸另為無罪之諭知。
據上論斷，應依刑事訴訟法第三百六十九條第一項前段、第三百六十四條、第二百九
十九條第一項前段，毒品危害防制條例第四條第六項、第一項、第十八條第一項前段
、第十九條第一項，刑法第十一條前段、第二條第一項前段、第二十八條、第四十七
條、第二十六條前段、第五十九條、第三十七條第二項，判決如主文。
本案經檢察官黃柏齡到庭執行職務
中　　華　　民　　國　　  九十三　　  年　　　十　　　月　　  二十六    日
                              臺灣高等法院刑事第六庭
                                  審判長法  官  陳　春　秋
                                        法  官  洪  英  花
　　　　                                法  官  王  麗  莉
右正本證明與原本無異。
如不服本判決，應於收受送達後十日內向本院提出上訴書狀，其未敘述上訴之理由者
並得於提起上訴後十日內向本院補提理由書（均須按他造當事人之人數附繕本）。
                                        書記官  蘇  秋  
中　　　華　　　民　　　國　　九十三　　年　　　十　　　月　　二十六　　日
附錄本案論罪科刑法條全文
毒品危害防制條例第四條第一項、第六項：
製造、運輸、販賣第一級毒品者，處死刑或無期徒刑；處無期徒刑者，得併科新臺幣
一千萬元以下罰金。
前五項之未遂犯罰之。
